臺灣高等法院高雄分院刑事裁定
111年度抗字第205號
抗 告 人  
即受刑人  鄭麗芳




上列抗告人因聲明異議案件，不服臺灣高雄地方法院111年度聲
字第836號，中華民國111年6月20日裁定，提起抗告，本院裁定
如下：
    主  文
原裁定撤銷。
臺灣高雄地方檢察署檢察官111年度執字第3243號不准鄭麗芳易
服社會勞動之執行指揮命令，應予撤銷。
    理  由
一、程序事項之說明：
　　按受刑人以檢察官執行之指揮為不當者，得向諭知該裁判之
    法院聲明異議。刑事訴訟法第484條定有明文。此所稱「檢
    察官執行之指揮不當」，係指就刑之執行或其方法違背法令
    ，或雖非違法而因處置失當而言。本件臺灣高雄地方檢察署
    檢察官於民國111年5月24日以111年度執字第3243號執行傳
    票（誣告案件，卷附進行單案由欄誤載為詐欺），通知抗告
    人即受刑人鄭麗芳於同年5月19日到案執行（檢察官因本件
    聲明異議案，已於111年8月31日同意抗告人暫緩執行），並
    於111年5月26日，以雄檢信崎111執3243字第1119039436號
    函否准受刑人聲請易服社會勞動。前開受刑人收受之執行傳
    票雖係執行前之通知，然對受刑人而言，已具執行指揮之性
    質，與執行指揮書無異，縱當時檢察官未核發執行指揮書，
    其權益有因之而受影響之虞，參酌司法院釋字第681號解釋
    意旨，如須俟檢察官指揮執行受刑人之刑期後，受刑人始得
    向法院提起救濟，對受刑人訴訟權之保障尚非周全，故應認
    不服檢察官不准易科罰金、易服社會勞動之處分，於入監執
    行刑期前，得適時向法院請求救濟，其據此向原審法院聲明
    異議，即無不合。
二、抗告意旨略以：
　㈠抗告人即受刑人鄭麗芳（下稱受刑人）身患疾病，言非所虛
    （所言非虛），提出診字第D00000000號証（診）斷書為憑
    證，如附件刑事抗告狀所示。
　㈡依本項第三項（？）所指摘抗告人所犯之案情：已執行完畢
    ，衡量抗告者，身分、地位虞（應）無再犯之虞。狀請鈞庭
    明察，認事度理，賜準抗告人準許易科罰金等語。並提出：
    ⒈義大醫療財團法人義大大昌醫院111年7月5日診字第Z00000
    0000號診斷證明書（診斷：糖尿病，血糖控制不良）1份（
    本院卷第13頁）、⒉同院同一文號、日期而記載不同診斷內
    容之診斷證明書（診斷：⑴糖尿病控制不良。⑵多發性甲狀腺
    結節。⑶慢性咽喉炎。）1份（本院卷第39頁）、⒊同院111年
    8月24日診字第Z000000000號診斷證明書（診斷：⑴糖尿病控
    制不良。⒉疑似高滲透壓高血糖症）1份（本院卷第45頁）為
    證。　　
三、原裁定意旨略以：
　　抗告人即受刑人鄭麗芳（下稱抗告人）除本件檢察官據以指
    揮執行之案件，即臺灣高雄地方法院111年度簡字第482號判
    決，係犯誣告罪，並構成累犯，判處有期徒刑3月確定以外
    。其此前於104年間因犯詐欺取財罪、行使偽造私文書罪，
    經臺灣高雄地方法院以105年度審訴字第2238號判決判處有
    期徒刑2月、2月確定（第一案）；又因犯詐欺取財罪，經同
    院107年度審易字第206號判決判處有期徒刑3月、3月、6月
    ，判處3月部分（共2罪）因而確定，而判處有期徒刑6月部
    分，因檢察官提起上訴，經本院以107年度上易字第400號判
    決駁回上訴而確定（第二案）；又因犯侵占罪、詐欺取財罪
    ，經臺灣高雄地方法院106年度易字第477號判決判處有期徒
    刑4月、6月確定（第三案）。抗告人欲聲請易服社會勞動，
    惟經執行檢察官以：抗告人係三犯以上且每犯皆因故意犯罪
    而受有期徒刑宣告之累犯，難收矯正之效或難以維持法秩序
    為由，不准易服社會勞動。參諸法務部為使檢察機關辦理易
    服社會勞動在執行作業上有統一客觀之標準可循而訂定之「
    檢察機關辦理易服社會勞動作業要點」規定，抗告人上開第
    一案、第二案、第三案之前科紀錄，已屬該要點第5點第8款
    第1目明文規定「三犯以上且每犯皆因故意犯罪而受有期徒
    刑宣告之累犯」之情形，檢察官因認抗告人如不執行本案所
    宣告之刑，難收矯正之效或難以維持法秩序，故不准易服社
    會勞動，予以發監執行，核其執行之指揮，乃本其法律所賦
    予指揮刑罰執行權之行使，對於具體個案所為之判斷，已說
    明理由，並與卷證所顯示之客觀情形相合，難謂有何逾越法
    律授權、專斷及濫用權力等瑕疵情事，於法並無違誤等情，
    因而駁回抗告人於原審之聲明異議。
四、相關適用規範之說明：
　㈠按是否准予易服社會勞動，檢察官固有裁量權，惟非得恣意
    為之，除有刑法第41條第4項所定：因身心健康之關係，執
    行顯有困難，或有易服社會勞動，難收矯正之效或難以維持
    法秩序事由者外，原則上均應准予易服社會勞動。此與易科
    罰金制度相同，旨在救濟短期自由刑之流弊，性質上屬易刑
    處分，故在宣告或執行之條件上，不宜過於嚴苛。且自由刑
    是否及如何執行，涉及對於人身自由之限制，本應以最嚴格
    審查標準為審認，上述法律規定，如因身心健康之關係，尚
    須「執行顯有困難」，始不准易服社會勞動；而所謂「難收
    矯正之效」或「難以維持法秩序」，自應考量為避免短期自
    由刑之矯正成效有限，或無助維持法秩序功能之立法意旨。
    法務部訂定「檢察機關辦理易服社會勞動作業要點」（下稱
    作業要點），因無法律授權依據，難謂屬法規命令，惟依作
    業要點第1點：「為妥適運用易服社會勞動之相關規定，並
    使檢察機關辦理易服社會勞動在執行作業上有統一客觀之標
    準可循，爰訂定本要點」之規定，當係法務部身為刑法主管
    機關，基於職權所制定的細節性、技術性事項，或係協助所
    屬檢察機關統一解釋法令、認定事實及行使裁量權而訂頒之
    解釋性規定及裁量基準（中央法規標準法第7條、行政程序
    法第159條第2款參見），其性質不論是職權命令或行政規則
    ，仍應受刑法第41條第4項規定之拘束，自屬當然。執行檢
    察官固應依具體個案，經考量犯罪特性、情節及受刑人個人
    特殊事由，包括對於受刑人家庭、生活，及其家人是否產生
    難以維生之重大影響等事項後，綜合評價而為合義務性之裁
    量。且檢察官之裁量權，包括對於作業要點相關規定的解釋
    適用，法院並非不能審查，例如對於基礎事實認定是否錯誤
    ；是否違反法解釋的一般有效規則；有無遵守侵害最小的必
    要性原則，而違反比例原則；有無與事件無關之考量，或於
    相同事件為不同處理之違反平等原則等情事，法院即得介入
    審查（最高法院111年度台抗字第53號判決參照）。
　㈡次按「有下列情形之一者，應認有『確因不執行所宣告之刑，
    難收矯正之效或難以維持法秩序』之事由：1.三犯以上且每
    犯皆因故意犯罪而受有期徒刑宣告之累犯。」檢察機關辦理
    易服社會勞動作業要點第5條第8款第1目著有規定。而所謂
    「三犯以上且每犯皆因故意犯罪而受有期徒刑宣告之累犯」
    之定義，依上開要點之訂定理由所示，係「限於『三犯以上』
    且『每犯皆因故意犯罪而受有期徒刑宣告之累犯』」、「所稱
    『三犯以上』係指本案為第三犯或第三犯以上受刑之執行。『
    每犯皆因故意犯罪而受有期徒刑宣告之累犯』係指每犯（包
    含第一次犯罪）皆為故意犯，因而將過失犯排除在外，且每
    犯皆須受徒刑之宣告確定，因而將拘役、罰金等輕罪排除在
    外，每犯間均須相隔五年以內，始符合所謂『五年以內故意
    再犯』之累犯要件，故除第一犯無所謂累犯之問題外，其餘
    各犯皆須為累犯。」（詳參上開要點之訂定理由第8點第1項
    ）。
五、本院之判斷：
　㈠本件抗告人所犯誣告罪雖成立累犯，其此前並確有前引原審
    裁定所列舉之第一案、第二案、第三案等，共7罪經法院判
    處有期徒刑確定之前案紀錄，所犯並均為故意犯等情，有各
    該案件之判決書及臺灣高等法院被告前案紀錄表在卷可參。
    然其上開三案所示7罪發生前，不僅未曾因犯罪經法院判處
    有期徒刑確定；縱所犯7罪彼此間，亦無因時間先後而出現
    一案經徒刑執行完畢後五年內再犯他案之情形，甚至各罪間
    尚因具有裁判確定前犯數罪之關係，而經臺灣高雄地方法院
    107年度聲字第3277號裁定合併定以應執行之刑有期徒刑1年
    7月情事，此觀前引臺灣高等法院被告前案紀錄表自明。則
    抗告人前開所犯7罪相對於本案之關係，縱令構成犯本案前
    之一犯、二犯…，要亦因各前案均不構成累犯，而與前引檢
    察機關辦理易服社會勞動作業要點第5條第8款第1目規定之
    要件不符。
　㈡茲執行檢察官經原審法院於111年6月15日以雄院和刑民111聲
    836字第1119006690號函，諭請「說明不准受刑人鄭麗芳易
    服社會勞動之理由」時，其回覆意旨既為「理由同審查表勾
    選事項」，並以臺灣高雄地方檢察署刑事執行案件進行單、
    得易服社會勞動案件審查表、得易服社會勞動案件初審表各
    1紙供參（原審卷第39頁、第41頁、第43頁，並經本院調閱
    臺灣高雄地方檢察署111年度執字第3243號案卷核閱在案）
    ，對照所指檢察官於111年5月24日在「得易服社會勞動案件
    審查表」所為批示，其勾選者除以前引檢察機關辦理易服社
    會勞動作業要點第5條第8款第1目為內容之選項外，既未就
    其認為抗告人如易服社會勞動有「難收矯正之效」或「難以
    維持法秩序」之理由作何說明，依前所述，其否准抗告人易
    服社會勞動之執行指揮所為之裁量，即有可議。
六、綜上所述，執行檢察官否准抗告人易服社會勞動之執行指揮
    處分，既有上開可議之處，原審未查，遽予駁回抗告人本件
    聲明異議，自非適法。抗告意旨據以指摘原裁定暨檢察官不
    准其易服社會勞動之執行命令不當，尚非全無理由，應由本
    院將原裁定及前開執行指揮命令撤銷，由檢察官另為適法之
    處分。　　
七、據上論斷，應依刑事訴訟法第413條後段，裁定如主文。
中　　華　　民　　國　　111 　年　　11　　月　　29　　日
                      刑事第八庭審判長法  官  陳中和
                                      法  官  林柏壽
                                      法  官  陳松檀
以上正本證明與原本無異。
如不服本裁定應於送達後5日內向本院提出再抗告狀。
中　　華　　民　　國　　111 　年　　11　　月　　29　　日
　　　　　　　　　　　　　　　　　　　書記官  李佳旻